【裁判字號】    97,台上,3528
【裁判日期】    970730
【裁判案由】    違反毒品危害防制條例等罪
【裁判全文】
最高法院刑事判決            九十七年度台上字第三五二八號
上  訴  人  台灣高等法院台中分院檢察署檢察官
上  訴  人
即  被  告  甲○○
選任辯護人  張居德律師
            王炳輝律師
上  訴  人
即  被  告  乙○○
選任辯護人  蔡瑞煙律師
上  訴  人
即  被  告  丙○○
選任辯護人  陳建勛律師
上  訴  人
即  被  告  丁○○
選任辯護人  楊雯齡律師
上  訴  人
即  被  告  戊○○
被      告  己○○
上列上訴人等因被告等違反毒品危害防制條例等罪案件，不服台
灣高等法院台中分院中華民國九十六年十二月六日第二審判決（
九十五年度上重訴字第六０號，起訴案號：台灣台中地方法院檢
察署九十四年度偵字第一０五五三、一０九二三、一一一六０、
一四八七四、一六六七九、一七三九四號），提起上訴，本院判
決如下：
    主  文
原判決關於甲○○、丙○○、戊○○、乙○○、丁○○部分撤銷
，發回台灣高等法院台中分院。
其他上訴駁回。
    理  由
一、發回部分：
本件原判決撤銷第一審關於上訴人即被告甲○○、丙○○、戊○
○、乙○○、丁○○部分之判決，改判論處甲○○連續幫助製造
第二級毒品，又共同連續商業負責人，以明知為不實之事項，而
填製會計憑證、記入帳冊（二罪），又連續販賣第四級毒品罪刑
；丙○○、戊○○連續幫助製造第二級毒品罪刑；乙○○連續販
賣第四級毒品，又共同連續商業負責人，以明知為不實之事項，
而填製會計憑證、記入帳冊罪刑；丁○○幫助製造第二級毒品（
累犯）罪刑。固非無見。
惟查：(一)戊○○之原審選任辯護人於原審準備程序中陳稱：「請
求勘驗戊○○、丁○○部分在（民國）九十四年四月十四日於法
務部調查站（即法務部調查局台中市調查站，下稱台中市調查站
）與同日偵查中的錄音光碟……這部分當時被告是疲勞審訊，而
且當時吸毒，我們認為這部分筆錄有問題，沒有證據能力。」等
語。復於原審審判中稱：「關於調查局初訊的光碟，我勘驗的結
果認為裡面顯示出來內容與光碟的錄音很多部分不符合，有整頁
的筆錄內容在光碟裡面聽不到，另外被告戊○○在偵訊中經常有
大約一、二分鐘沒有出聲音……還有不斷吸氣、哈氣的聲音，很
疲倦的情形……我們認為筆錄是在被告疲累、毒癮發作時所作，
我們認為沒有證據能力……」等語。丁○○之原審選任辯護人亦
具狀辯稱：「被告丁○○於九十四年十月十四日遭台中市調查站
及海巡署台中機動查緝隊拘提後，因毒癮發作而有意識不清狀態
，並送醫急診（當日的拘票上確有註明），故其當日所製作之調
查筆錄及偵訊筆錄內容，因被告精神狀況不佳，所為供述確有多
處與事實不符……」等語（見原審卷第三宗第二００頁反面、第
四宗第六十一頁、第一二０頁、第一二六頁）。原判決對於戊○
○、丁○○選任辯護人所稱台中市調查站之詢問筆錄與錄音不符
，且彼等於台中市調查站及檢察官偵查中之陳述非出於自由意思
等抗辯，未加調查說明，僅謂戊○○、丁○○在偵查中已承認其
於台中市調查站之陳述均係自由意思，所言屬實云云（見原判決
第十六頁第八行至第十行），遽採為本件判斷之依據，難謂於法
無違。(二)原判決理由謂乙○○以華成股份有限公司（下稱華成公
司）名義販入麻黃素，其中原判決附表八編號六至編號三十所示
部分，係在麻黃素列為毒品危害防制條例所定第四級毒品以後。
乙○○販入此部分之麻黃素再出售予甲○○，與販賣第四級毒品
罪之構成要件相當。而依卷內事證，甲○○固無將此部分麻黃素
販賣牟利之積極事證，惟依甲○○自承其與丙○○合夥販賣原持
有之八千零七十九公斤（應扣除廖錦山盜賣部分二十五公斤）管
制藥品（指麻黃素。麻黃素於九十三年一月九日列為毒品危害防
制條例所定第四級毒品前，屬管制藥品）等情觀之，甲○○向乙
○○購買原判決附表八編號六至編號三十所示麻黃素，顯係基於
營利之意圖而販入，應論以販賣第四級毒品罪（見原判決第六十
九頁第二行至第十三行）。既認無積極證據足認甲○○販賣原判
決附表八編號六至編號三十所示麻黃素而牟利，依證據裁判主義
，此部分自不成立販賣第四級毒品罪；乃原判決又以甲○○承認
其與丙○○合夥販賣原持有之八千零七十九公斤（扣除二十五公
斤）管制藥品，據以推測甲○○購買原判決附表八編號六至編號
三十所示麻黃素之初，即具有營利之意圖，應成立販賣第四級毒
品罪，殊嫌臆斷，併有判決所載理由矛盾之違誤。且原判決認甲
○○係寶生實業股份有限公司（下稱寶生公司）之實際負責人，
而寶生公司已取得主管機關發給許可執照，經營管制藥品之批發
零售等業務（見原判決第四頁第八行至第十六行）。從而甲○○
與丙○○以寶生公司名義購買八千零七十九公斤管制藥品麻黃素
，似屬許可之營業範圍，如何得以此部分營利行為，執以推測其
嗣後所為之麻黃素買賣，具有刑事不法之牟利意圖，非無疑竇，
自應究明釐清，期臻適法。(三)原判決認定戊○○、丁○○於九十
二年三、四月間，先後二次向甲○○販入麻黃素五十公斤、七十
五公斤，將之出售予陳文雅、高光榮及不詳姓名者；陳文雅再於
同年四、五月間，將其中原判決附表七編號一所示九十公斤麻黃
素出售予辛振勝，供辛振勝、楊重信等人製造第二級毒品安非他
命。戊○○另於九十二年十月間，連續出售數量不詳之麻黃素予
陳文雅，由陳文雅於原判決附表七編號二所示時間，分別出售七
公斤、五公斤合計十二公斤予楊昱明（此部分丁○○未參與），
供楊昱明等人製造安非他命等情（見原判決第十頁第十三行至第
二十一行、第十一頁第十二行至第十八行）。惟理由內援引戊○
○供稱：「……陳文雅綽號『黑大仔』或『黑仔』，經我仲介向
甲○○購買假鹽酸麻黃素二批，一批一百公斤，另一批重量記不
清楚了。」「我有幫高雄的辛振勝仲介過麻黃素一次，在九十二
年四月仲介購買一百公斤，賺得（新台幣，下同）二十萬元。」
等語（見原判決第四十一頁第十一行至第十二行、第四十二頁第
四行至第五行），與事實欄所載戊○○、丁○○先後二次向甲○
○購買麻黃素，重量各五十公斤、七十五公斤，陳文雅再將其中
九十公斤出售予辛振勝，相互齟齬。原判決又謂本件得以認定甲
○○、丙○○、戊○○、丁○○等人幫助製造安非他命部分，僅
原判決附表七編號一、二號所示二次麻黃素之買賣共計一百零二
公斤（見原判決第四十九頁第二十行至第二十二行），與事實欄
認定丁○○並未參與原判決附表七編號二所示部分之犯行，亦有
矛盾。(四)依原判決事實欄記載，丙○○因侵占、偽造文書等罪，
經分別判刑確定，於九十二年六月二十七日入監執行，九十三年
三月十二日執行完畢（見原判決第三頁第二十三行至第二十五行
）。復認甲○○、丙○○、己○○、戊○○及丁○○等人「各基
於幫助製造第二級毒品之犯意」（見原判決第九頁第十九行至第
二十一行），先後二次出售麻黃素予陳文雅等人轉賣辛振勝等人
，以幫助辛振勝等人製造安非他命。但原判決附表七編號二所示
售賣麻黃素予楊昱明而幫助製造安非他命之日期，係九十二年十
月下旬某日及同年十一月一日，適在丙○○在監執行期間內，究
竟丙○○如何自己實行此部分幫助製造安非他命之犯行，判決內
未明白認定，並敘明其憑以認定之證據及理由，尚不足為適用法
律之依據，同屬可議。(五)原判決認乙○○連續將原判決附表八所
示第四級毒品麻黃素販賣予甲○○，總共二萬三千四百公斤，因
而獲得七百九十萬元之不法利益（見原判決第十四頁第四行至第
七行）。理由謂乙○○以華成公司名義申報出口麻黃素共十七次
，其中原判決附表九編號一至編號六均係九十三年一月九日麻黃
素列為毒品危害防制條例所定第四級毒品前所為，此部分不計入
販賣毒品所得；故其販賣第四級毒品所得金額，應以原判決附表
九編號七至編號十七所示部分計算之，共為七百九十萬元（見原
判決第六十九頁第二十九行至第七十頁第六行）。惟經核原判決
附表九之記載，其中編號一至編號四所示日期係九十三年一月九
日以前，而編號五至編號十七所示日期則係九十三年一月九日以
後。故麻黃素列為毒品危害防制條例所定之第四級毒品後，乙○
○販賣麻黃素所得，似應就其中編號五至編號十七部分加總計算
，合計共八百九十萬元，始屬無誤（見原判決第一五０頁至第一
五三頁）。原判決認乙○○販賣第四級毒品所得為七百九十萬元
，主文並諭知七百九十萬元沒收，如全部或一部不能沒收時，以
其財產抵償之，併嫌欠洽。(六)原判決認定甲○○、丙○○基於販
賣麻黃素牟利，以幫助製造安非他命、填製不實會計憑證、行使
業務上登載不實文書等之犯意聯絡，由甲○○以寶生公司名義向
乙○○經營之華成公司等公司購買麻黃素，再以假買賣方式，虛
偽移轉至億天藥品有限公司（下稱億天公司）等，由甲○○指示
不知情之寶生公司會計填製不實之統一發票，交付丙○○充作億
天公司等之進項憑證，並利用不知情之會計師依該不實之發票記
入帳冊等情。又認麻黃素列為毒品危害防制條例所定之第四級毒
品後，甲○○另起意向乙○○販入麻黃素售賣牟利，先由乙○○
以檸檬酸混充鹽酸假麻黃鹼出口至越南，指示不知情之華成公司
員工於統一發票及出口報單上為不實之登載，並委託不知情之「
三福報關行」辦理報關事宜，將調包之鹽酸假麻黃鹼售賣予甲○
○等情。如果無訛，甲○○、乙○○填製不實會計憑證、記入帳
冊與幫助製造第二級毒品、販賣第四級毒品等罪間，有無方法或
結果行為與目的行為之牽連關係存在，而有九十四年二月二日修
正公布、九十五年七月一日施行前刑法第五十五條牽連犯之適用
，饒有再事探求之餘地。檢察官及甲○○、丙○○、戊○○、乙
○○、丁○○上訴意旨分別指摘原判決違背法令，尚非全無理由
，應認此部分之原判決有撤銷發回更審之原因（甲○○上訴後，
就原判決關於其幫助製造第二級毒品部分，撤回上訴；但檢察官
對於原判決已全部提起上訴，應認原判決除己○○部分外，均有
發回更審之原因）。至原判決關於不另為無罪諭知之部分，基於
審判不可分原則，應併發回之。
二、駁回部分：
按刑事訴訟法第三百七十七條規定，上訴於第三審法院，非以判
決違背法令為理由，不得為之。是提起第三審上訴，應以原判決
違背法令為理由，係屬法定要件。如果上訴理由書狀並未依據卷
內訴訟資料，具體指摘原判決不適用何種法則或如何適用不當，
或所指摘原判決違法情事，顯與法律規定得為第三審上訴理由之
違法情形，不相適合時，均應認其上訴為違背法律上之程式，予
以駁回。本件原判決撤銷第一審關於被告己○○部分之判決，改
判仍論處己○○連續幫助製造第二級毒品罪刑（併予宣告緩刑五
年），已敘明其所憑之證據及認定之理由，從形式上觀察，並無
判決違背法令之情形存在。查原判決以己○○係寶生公司員工，
受該公司負責人甲○○指示送交麻黃素予戊○○等人，藉以確保
其賴以謀生之工作，且其幫助行為僅二次，又無犯罪所得，因認
其犯罪情狀顯有可資憫恕之處，縱科以最低度刑仍嫌過重，因依
刑法第五十九條規定酌減其刑。並以己○○未曾受有期徒刑以上
刑之宣告，因一時失慮致罹刑典，事後已深具悔意，經此刑之宣
告，應知警惕而無再犯之虞，爰併宣告緩刑五年，理由內已審酌
論敘綦詳（見原判決第八十頁第二十六行至第二十九行、第八十
二頁第二行至第六行），核屬原審量刑職權之適法行使。檢察官
上訴意旨以原判決諭知己○○緩刑為不當，憑己見任意指摘原判
決違法，不符第三審上訴之法定要件。其關於此部分之上訴為違
背法律上之程式，應予駁回。
據上論結，應依刑事訴訟法第三百九十五條前段、第三百九十七
條、第四百零一條，判決如主文。
中    華    民    國  九十七  年    七    月   三十   日
                      最高法院刑事第十一庭
                          審判長法官  花  滿  堂
                                法官  黃  正  興
                                法官  陳  東  誥
                                法官  林  錦  芳
                                法官  吳      燦
      本件正本證明與原本無異
                                      書  記  官
中    華    民    國  九十七  年    七    月  三十一  日
                                                    m


司法院資訊處製作；財團法人民間司法改革基金會備份。
